【裁判字號】    91,重上,254
【裁判日期】    920708
【裁判案由】    塗銷不動產所有權移轉登記
【裁判全文】
臺灣高等法院民事判決                            九十一年度重上字第二五四號
    上  訴  人  癸○○
                甲○○
    共      同
    訴訟代理人  龔君彥律師
    複  代理人  陳冠宇律師
    被  上訴人  大眾商業銀行股份有限公司
    法定代理人  己○○
    訴訟代理人  丙○○
                庚○○
                戊○○
    參  加  人  泛亞商業銀行股份有限公司
    法定代理人  乙○○
    訴訟代理人  丁○○
                壬○○
                辛○○
右當事人間請求塗銷不動產所有權移轉登記事件，上訴人對於中華民國九十一年四月
三十日臺灣臺北地方法院九十年度重訴字第二二七三號第一審判決提起上訴，本院判
決如左：
    主  文
原判決廢棄。
被上訴人於第一審之訴駁回。
第一、二審訴訟費用由被上訴人負擔。
第一、二審參加費用由參加人負擔。
    事  實
甲、上訴人方面：
壹、聲明：
一原判決廢棄。
二駁回被上訴人在第一審之訴。
貳、陳述：除與原判決記載相同者外，補稱略以：
一上訴人癸○○於民國八十九年八月十七日將坐落台北市○○段○○段二八二號地及
  其上門牌號碼台北市○○路○段三四五巷五弄一七號二樓房屋（下稱系爭不動產）
  贈與予上訴人甲○○時，尚有新臺幣（下除註明幣別外均同）一千四百十八萬九千
  三百九十三元、美金六千七百二十七元等財產，遠超過訴外人全聯國際貿易股份有
  限公司（下稱全聯公司）之借款債務一千萬元，則伊等為贈與行為時，並未詐害被
  上訴人債權。
二癸○○向參加人借款係在系爭贈與行為之後。
三依全聯公司八十九年度資產負債表所示，全聯公司於八十九年十二月三十一日時資
  產總值二億二千四百六十七萬九千零二十三元，負債總額為一億六千一百零一萬八
  千九百零三元，淨值為六千餘萬元，足見伊等為系爭贈與行為時，被上訴人之主債
  務人全聯公司之資產足以清償其對被上訴人之債務。
四全聯公司之股票於九十年六月之交易價達每股一一‧八六元，癸○○當時持有該公
  司股票五十萬四千二百五十股之股價達六百四十萬三千九百七十五元，而全聯公司
  就本件債務亦邀同訴外人卓清波為連帶保證人，則於判斷全聯公司之連帶債務人能
  否履行債務，自應一併考慮卓清波之資力。
、證據：除援用原審提出者外，補提起訴狀影本、證券交易稅代繳稅額繳款書、帳
冊影本、臺灣臺北地方法院九十年度拍字第一五九六號裁定為證，並聲請向金融徵信
中心函查癸○○八十九年七、八月之授信狀況、向臺北市國稅局函查卓清波八十九年
所得及財產歸戶資料。
乙、被上訴人方面：
壹、聲明：上訴駁回。
貳、陳述：除與原判決記載相同者外，補稱略以：
一全聯公司之股東權益逐年下降，上訴人所執有全聯公司股票並無流通性，應不得計
  入上訴人之資產價值。
二上訴人對第三人持有之借款及票據債權二百二十五萬元尚未確定，且可能無法收回
  造成損失，亦不得列入其資產。
三上訴人迄八十九年十二月三十一日止，於金融機構之連帶保證債務達九千三百六十
  八萬元，負債總額遠超過其資產總額。
四連帶債務人應就給付之全部負履行責任，並各以自已之責任財產為債權之共同擔保
  ，他債務人之資力是否足以清償債務，於債權人之行使撤銷權並不生影響。
五最高法院八十八年度台上字第一五０四號及九十年度台上字第二一九四號判決內容
，係就有擔保物供抵押之借款而為論述，與系爭借款為無擔保信用借款不同。
、證據：除援用原審（及發回前本院前審）提出者外，補提財團法人金融聯合徵信
中心（下簡稱金融徵信中心）個人徵信報告，並聲請向金融徵信中心查詢癸○○八十
八年七、八月之債務。
丙、參加人方面
壹、聲明：駁回上訴。
貳、陳述：
一癸○○自八十三年起即與伊有往來，至八十九年八月十七日仍有借款，且八十八年
  到八十九年是續約。
二癸○○由八十三年迄今並未曾償還任何款項。
、證據：除援用原審提出者外，補提徵信報告、授信動用申請書、借據、企業徵信
報告、周轉金貸款借據、進口物資融資契約、出口押匯總質權書增補條款、撥款通知
書為證。
丁、本院依聲請向金融徵信中心函查癸○○八十九年七、八月之授信狀況、向臺北市
    國稅局函查卓清波八十九年所得及財產歸戶資料，並依職權向大眾商業銀行、泛
    亞商業銀行、世華商業銀行、上海商業銀行、合作金庫銀行查詢癸○○於八十九
    年八月十七日之債務狀況。
    理  由
一被上訴人主張：全聯公司於八十九年六月十四日邀同癸○○、訴外人卓清波為連帶
  保證人向伊借款一千萬元，全聯公司自九十年五月二十四日起即未依約履行，其債
  務視為全部到期，伊為保全債權聲請假扣押時，始發覺癸○○於八十九年八月十七
  日將其所有系爭不動產贈與其配偶即上訴人甲○○，上訴人間無償贈與行為詐害伊
  之債權等情，依民法第二百四十四條規定，求為判決撤銷上訴人間贈與契約之行為
  。
二上訴人則以：癸○○將系爭不動產贈與甲○○時，主債務人全聯公司資產淨值達六
  千餘萬元，癸○○資產亦大於全聯公司對被上訴人所負債務，伊等間為贈與行為時
  ，並未害及被上訴人債權等語，資為抗辯。
三兩造不爭之事實：
(一)全聯公司於八十九年六月十四日邀同訴外人卓清波及上訴人癸○○為連帶保證人，
  向被上訴人借款一千萬元，約定按週年利率百分之八點九計付利息，遲延履行時，
  除仍按上開利率計息外，其逾期在六個月以內部份，按上開利率百分之十加付違約
  金，逾期超過六個月部份，加倍計付。
(二)癸○○於八十九年八月十七日，將其所有系爭不動產贈與其配偶甲○○。
(三)全聯公司自九十年五月二十四日起，未按期履行上開債務，自同年十月五日經公告
  為拒絕往來戶。
(四)被上訴人聲請原法院以九十年度促字第二八九六八號支付命令，命癸○○償還上開
  債務。
(五)癸○○於被上訴人聲請假扣押執行時，除系爭不動產外，別無其他可供執行財產。
(六)癸○○除積欠被上訴人債務外，仍積欠參加人美金十三萬元一千五百八十三元七角
  五分及四百萬元，且參加人係於八十九年八月十七日之後始核貸該借款。
(七)癸○○係因擔任全聯公司之連帶保證人而積欠參加人債務，而全聯公司係自八十三
  年間開始與參加人往來，且借貸後均未還款，僅係每年換單續借。
四本件爭點及本院判斷：
(一)判斷連帶保證人能否履行債務時，應否考量主債務人之資力？
(1)按保證，謂當事人約定，一方於他方之債務人不履行債務時，由其代負履行責任之
  契約，民法第七百三十九條定有明文，故保證契約係保證人與債權人間所締結之契
  約，保證債務之存在，雖以主債務之存在為前提，惟保證契約與主債務人及債權人
  間所成立之債權債務契約，究屬二個獨立存在之契約（最高法院八十五年度台上字
  第二四四八號判決要旨參照），而連帶保證契約係保證人與債權人約定，於主債務
  人不履行債務時，願與主債務人對債權人負連帶清償責任之契約，此項契約兼具保
  證與連帶債務之特質，即連帶保證人連帶責任之發生，係以主債務人不履行債務為
  條件，如主債務人並無不履行債務情事，債權人尚不得逕向連帶保證人請求履行。
(2)查癸○○於八十九年八月間為全聯公司向泛亞、大眾、世華或合作金庫等銀行借貸
  之連帶保證人，自己並未向各該銀行借貸之事實，有金融徵信中心九十一年九月三
  日（９１）金徵（業）字第六一六二號函附授信資料表在卷可稽（見本院卷九四至
  九六頁），揆諸前揭說明，縱癸○○為全聯公司之連帶保證人而對各該債權銀行負
  與全聯公司連帶清償責任，癸○○對債權銀行之清償義務仍待全聯公司屆期不為清
  償始行發生，故癸○○於八十九年八月十七日就系爭不動產所為贈與行為是否有害
  於債權人，自需以贈與時全聯公司有無清償債務能力為判斷基準。被上訴人與參加
  人雖依民法第二百七十三條關於連帶債務之規定，主張癸○○應本於連帶債務人地
  位而對各該債權人負一部或全部清償之責，無須審酌全聯公司之清償能力云云，惟
  與前述連帶保證契約性質不符，尚難採信。
(二)全聯公司於上訴人間為系爭贈與行為時，是否有不能清償債務情事？
(1)查全聯公司依約履行對於被上訴人之上開債務至九十年五月二十四日，並至同年十
  月五日始經公告拒絕往來等情如前述，而依全聯公司向稅捐機關申報八十九年度資
  產負債表（見原審卷八六頁）記載，該公司至八十九年十二月三十一日止之資產總
  額二億二千四百六十七萬九千零二十三元、負債總額一億六千一百零一萬八千九百
  九十三元，淨值為六千三百六十六萬零一百二十元，該資產負債表雖於上訴人間系
  爭贈與行為成立後始行製作，惟製作時，全聯公司並無不履行債務情事，且該資產
  負債表係該公司向稅捐機關呈報之資料，應經會計師簽認，而有一定公信力，該資
  產負債表並揭示該公司於八十九年度虧損六百五十九萬餘元，但累積盈餘仍有九百
  餘萬元，亦符合被上訴人與參加人所主張全聯公司資產狀態逐年下降情事，被上訴
  人及參加人亦未證明該資產負債表之記載有何不實，上訴人辯稱全聯公司於伊等為
  系爭贈與行為時並無不履行債務情事且有相當資力足以清償債務云云，即非不得採
  信。
(2)被上訴人雖主張：癸○○擔任全聯公司總經理，並為最大自然人股東，為系爭贈與
  行為時，應知全聯公司即將週轉不靈云云，惟全聯公司於上訴人為系爭贈與行為後
  仍繼續履行償還債務義務長達九個月之久，直至九十年五月二十四日始未履行償還
  債務之義務，實難認癸○○為系爭贈與行為時明知全聯公司財務狀況已經不能繼續
  履約，被上訴人又自認無積極證據證明上訴人知悉全聯公司經營狀況不佳（見本院
  卷第二０一頁），任意揣測之詞並不足採信。
(三)癸○○於八十九年八月十七日為系爭贈與行為時，其資產是否超過全部債務？
  癸○○於為系爭贈與時並未以個人身分向各該銀行借貸之事實，業如前述，而癸○
  ○於八十九年八月十七日，尚有泛亞銀行大安分行定期存款一百萬元、泛亞銀行大
  安分行活期儲蓄存款一百九十五萬四千一百五十九元、中央信託局活期儲蓄存款四
  十一萬七千九百九十元、世華商業銀行活期儲蓄存款五十七萬八千二百六十九元、
  世華商業銀行定期存款一百萬元、世華商業銀行國外部活期存款美金六千七百二十
  七元之事實，為兩造所不爭執，並有各該銀行存摺及查詢單影本在卷足參（見原審
  卷第九十四至一０三頁），本院並審酌癸○○並另有力麗紡織公司股票十萬股及全
  連公司股票五十萬四千二百五十股，其時全聯公司並無不履行債務情事如前述，癸
  ○○尚無須履行連帶保證人責任，復查無其他債務，則其為系爭贈與行為時，並無
  債務超過資產情事。
(四)被上訴人可否撤銷系爭贈與行為？
(1)按債權人行使民法第二百四十四條所定之撤銷訴權，以債務人行為有損害於債權人
  之權利，且事實上將發生有害於債權人之結果為要件（最高法院六十七年台上字第
  一五六四號判例要旨參照），而是否有害於債權之事實，須於行為時存在，苟於行
  為時有其他足以清償債務之財產，縱日後債務人財產減少，仍不構成詐害行為（最
  高法院九十年台上字第二一九四號判決要旨參照）。
(2)癸○○於系爭贈與行為時，全聯公司無不履行債務情事，其履行連帶保證人責任之
  條件尚未成就，被上訴人尚不得請求癸○○清償全聯公司之債務，且全聯公司直至
  八十九年十二月三十一日資產淨值仍然足以清償其債務，癸○○所為贈與行為，於
  行為時亦無害於被上訴人之債權，並不符民法第二百四十四條所定撤銷訴權要件，
  被上訴人依上開規定請求撤銷上訴人間系爭贈與行為，即無無據。
五綜上所述，被上訴人主張上訴人間系爭贈與行為有害及伊之債權，為不足採信，其
  依民法第二百四十四條規定請求撤銷系爭贈與行為，不應准許。原審未察，遽命撤
  銷系爭贈與行為，自有未洽。上訴意旨指摘原判決不當，求予廢棄改判，為有理由
  。自應由本院予以廢棄改判，如主文第二項所示。
六據上論結，本件上訴為有理由。依民事訴訟法第四百五十條、第七十八條，判決如
  主文。
中      華      民      國    九十二    年      七      月      八      日
                                民事第五庭
                                    審判長法  官  黃  熙  嫣
                                          法  官  陳  介  源
                                          法  官  鄭  傑  夫
右正本係照原本作成。
如不服本判決，應於收受送達後二十日內向本院提出上訴書狀，其未表明上訴理由者
，應於提出上訴後二十日內向本院補提理由書狀（均須按他造當事人之人數附繕本）
上訴時應提出委任律師或具有律師資格之人之委任狀；委任有律師資格者，另應附具
律師資格證書及釋明委任人與受任人有民事訴訟法第四百六十六條之一第一項但書或
第二項（詳附註）所定關係之釋明文書影本。
中      華      民      國    九十二    年      七      月    二十一    日
                                          書記官  劉  家  聲
附註：
民事訴訟法第四百六十六條之一（第一項、第二項）：
對於第二審判決上訴，上訴人應委任律師為訴訟代理人。但上訴人或其他法定代理人
具有律師資格者，不在此限。
上訴人之配偶、三親等內之血親、二親等內之姻親，或上訴人為法人、中央或地方機
關時，其所屬專任人員具有律師資格並經法院認為適當者，亦得為第三審訴訟代理人
。


司法院資訊處製作；財團法人民間司法改革基金會備份。
